臺灣屏東地方法院民事判決
110年度潮簡字第823號
原      告  鄭任延  
訴訟代理人  葉張基律師  
            林韋甫律師
被      告  王貞傑  
            王振廣  
前列2人共同
訴訟代理人  陳純青律師
被      告  陳春祥  
訴訟代理人  林富子  
被      告  陳于君  
上列當事人間請求確認租賃關係存在事件，本院於民國111年7月
5日言詞辯論終結，判決如下：
　　主  文
原告之訴駁回。
訴訟費用由原告負擔。
　　事實及理由
壹、程序事項
一、按訴訟繫屬中為訴訟標的之法律關係，雖移轉於第三人，於
    訴訟無影響。前項情形，第三人經兩造同意，得聲請代移轉
    之當事人承當訴訟；僅他造不同意者，移轉之當事人或第三
    人得聲請法院以裁定許第三人承當訴訟，民事訴訟法第254
    條第1、2項定有明文。被告王振廣主張因被告王貞傑已將坐
    落屏東縣○○鄉○○段000地號土地之應有部分全數讓與予被告
    王振廣，因此聲請代王貞傑承當訴訟云云。惟查，被告王振
    廣如附表所示，本即為上開土地之共有人而為本件被告，享
    有充分之訴訟參與、訴訟實施權，並非訴訟繫屬關係之第三
    人，與前開規定不符，亦無必要聲請承當訴訟，被告王振廣
    、王貞傑承當訴訟之聲請，於法不合，尚難准許。
二、按確認法律關係之訴，非原告有即受確認判決之法律上利益
    者，不得提起之，民事訴訟法第247 條第1 項前段定有明文
    。所謂有即受確認判決之法律上利益，係指法律關係存否不
    明確，原告在法律上之地位有不安之狀態存在或有受侵害之
    危險，而此種不安之狀態或危險，能以確認判決除去者而言
    。本件原告主張，就坐落屏東縣○○鄉○○段000○000○00000地
    號土地（下合稱系爭土地），與被告間存有耕地三七五減租
    條例之耕地租賃關係，為被告所否認。足見兩造間就系爭土
    地之法律關係不明確，而此種不確定狀態，能以確認判決除
    去。是原告提起本件確認之訴，即有受確認判決之法律上利
    益。
三、按出租人與承租人間因耕地租佃發生爭議時，應由當地鄉（
    鎮、市、區）公所耕地租佃委員會調解；調解不成立者，應
    由直轄市或縣（市）政府耕地租佃委員會調處；不服調處者
    ，由直轄市或縣（市）政府耕地租佃委員會移送該管司法機
    關；前項爭議案件非經調解、調處，不得起訴，耕地三七五
    減租條例第26條第1 項、第2 項前段定有明文。若租賃當事
    人聲請鄉鎮（區）公所耕地租佃委員會調解，而遭拒絕（或
    駁回其聲請) 者，即無調解之可能；又遭鄉鎮（區) 公所拒
    絕調解，並非調解不成立，與耕地三七五減租條例第26條第
    1 項所謂「調解不成立者，應由直轄市或縣（市）政府耕地
    租佃委員會調處」之要件不合。應認當事人得逕行起訴，法
    院亦應就案件之有無理由予以判決，不能以其未經調解、調
    處而予以駁回（最高法院48年台上字第1362號、86年度台上
    字第1401號判決同此見解）。換言之，當事人若已無從循調
    解、調處程序處理土地租賃糾紛，與當事人依耕地三七五減
    租條例第26條進行調解、調處不成之結果相同，最終仍應透
    過司法途徑解決糾紛。本件原告因系爭土地之租佃爭議，於
    111 年1 月19日向屏東縣枋山鄉公所耕地租佃委員會申請調
    解，同年月24日經屏東縣枋山鄉公所以系爭土地查無耕地三
    七五租約登記，不符申請調處規定為由而拒絕其申請，有申
    請書、屏東縣枋山鄉公所111年1月24日山鄉財字第11130067
    500號函在卷可稽。堪認原告已無從依耕地三七五減租條例
    之調解、調處程序處理本件糾紛，依前開說明，原告得向本
    院起訴，合先敘明。
貳、實體事項
一、原告主張：坐落屏東縣○○鄉○○段000○○○○○○○段000000地號、
    下稱系爭892土地）、894（重測前莿桐腳段15-321地號、下
    稱系爭894土地）、894-1（重測前莿桐腳段15-326地號、下
    稱系爭894-1土地）地號土地，前由原告之被繼承人鄭進貴
    與系爭土地之前所有權人莊阿隨產業株式會社（下稱莊阿隨
    株式會社）訂立耕地租賃契約（下稱系爭租約），用以種植
    芒果，鄭進貴嗣於72年間經地主同意，於系爭892土地上興
    建屏東縣○○鄉○○段00○號（門牌號碼屏東縣○○鄉○○路○段00號
    ）農舍（下稱系爭房屋）與鐵皮屋頂倉庫、鐵皮棚，與配偶
    鄭林敏玉遷入以便利照料芒果樹。莊阿隨株式會社嗣後辦理
    土地更名登記，更正為共15人共有，莊阿隨株式會社解散後
    ，即無人向鄭進貴通知繳納租金。鄭進貴於93年10月15日死
    亡時，繼承人間協議由訴外人鄭光裕繼承其名下土地（同段
    867地號即重測前莿桐腳段15-332地號）、車輛，系爭土地
    之承租權及系爭房屋則由原告繼承。被告等繼受系爭土地之
    所有權，亦應繼受系爭租約之租賃關係等語。並聲明：㈠確
    認原告與被告王貞傑、陳春祥、陳于君、王振廣間就系爭89
    2土地之不定期限租賃關係存在。㈡確認原告與被告王貞傑間
    就系爭894土地之不定期限租賃關係存在。㈢確認原告與被告
    陳春祥間就系爭894-1土地之不定期限租賃契約關係存在。
二、被告抗辯：
㈠、王貞傑、王振廣以：鄭進貴承租系爭土地後，於系爭892土地
    上興建系爭房屋，無論是否曾得土地所有人同意，已有不自
    任耕作情形，況系爭房屋所有權狀記載僅為一層樓加強磚造
    建築，現況卻為二層樓之違建，另有大面積混凝土加強磚造
    蓋鐵皮屋、鐵皮棚，非供耕作農業使用之面積占系爭892土
    地面積約21.34％，系爭租約已因鄭進貴未自任耕作情形而全
    部無效，原告無從繼承鄭進貴之承租權。縱認系爭租約有效
    ，原告亦已對鄭進貴之遺產拋棄繼承，兩造間就系爭土地並
    無租賃關係存在等語置辯。並聲明：原告之訴駁回。
㈡、被告陳春祥：否認同意承租人興建系爭建物，承租人自78年
    起就沒有繳納租金，且不符合農地農用等語置辯。並聲明：
    原告之訴駁回。
㈢、被告陳于君：沒有同意起造系爭房屋，要收回土地，且莊阿
    隨株式會社於44年間即已決議清算，王環菊應無代表權可出
    租系爭土地等語置辯。並聲明：原告之訴駁回。
三、兩造不爭執
㈠、原告之被繼承人鄭進貴前於65年間向莊阿隨株式會社承租系
    爭土地，並於65年7月23日以買賣為原因，取得坐落屏東縣○
    ○鄉○○段000地號土地（下稱系爭自有土地），有證明書、65
    年至78年繳納租金證明、土地登記簿在卷足憑（本院卷一第
    20-22頁、卷二第110頁）。嗣鄭進貴在系爭892土地上興建
    系爭房屋，於69年3月14日創立新戶於屏東縣○○鄉○○村○○000
    號並將全戶戶籍遷入，並於72年7 月間以其兄弟鄭清保名義
    辦理保存登記，後系爭房屋因整編而將門牌變更為系爭房屋
    現有地址，有戶籍資料、系爭房屋建物所有權狀、建物異動
    索引等件在卷可稽（本院卷一第23、25-26頁、卷二第22-24
    頁）。莊阿隨株式會社之財產於77年11月3日更名登記於股
    東共15人名下，後因莊阿隨株式會社解散無人收取租金，系
    爭土地終由被告等人取得所有權，並於本件起訴後移轉持分
    如附表一所示，亦有土地登記謄本、異動索引、土地登記簿
    、變更登記申請書等件在卷可佐（本院卷一第48-75、175-2
    13頁）。鄭進貴於93年10月15日死亡，其名下系爭自有土地
    由其兒子鄭光裕單獨繼承，鄭進貴之配偶鄭林敏玉於105年1
    1月25日死亡後，系爭土地及系爭房屋即由原告單獨耕作並
    使用迄今等節，則有戶籍資料在卷為證，並為兩造所不爭，
    堪信為真實。
㈡、系爭892土地上存有如附圖編號892⑵+⑶+⑷所示佔地159.4平方
    公尺之加強磚造建物（即系爭房屋）、編號⑷+⑸所示面積138
    平方公尺鐵皮屋頂倉庫（下稱鐵皮倉庫）、編號892⑴所示面
    積19.55平方公尺鐵皮棚（下稱鐵皮棚）等地上物，除上開
    地上物外，系爭土地上土地種植芒果樹，系爭房屋現有二層
    樓，有放置紙箱、家具、電器、生活用品，鐵皮倉庫及鐵皮
    棚均放置農業資材，業經本院會同兩造、地政測量人員至現
    場勘驗屬實，有勘驗筆錄、現場照片、土地複丈成果圖在卷
    可稽。
四、法院之判斷
㈠、按耕地之租佃，依本條例之規定；本條例未規定者，依土地
    法及其他法律之規定，三七五減租條例第1條定有明文。另
    本條例中華民國八十九年一月四日修正施行前已依耕地三七
    五減租條例，或已依土地法及其他法律之規定訂定租約者，
    除出租人及承租人另有約定者外，其權利義務關係、租約之
    續約、修正及終止，悉依該法律之規定，農業發展條例第20
    條第2項亦有明文。系爭租約屬於耕地租賃契約，此為原告
    所自承（本院卷二第39頁），被告亦無爭執，且原告所提出
    鄭進貴繳納租金之紀錄最早為65年之證明（本院卷二第21頁
    ），是依前揭規定，本件耕地之租佃應依三七五減租條例之
    規定，合先敘明。原告另主張有租地建屋之規定適用，自有
    誤會。
㈡、按承租人應自任耕作，並不得將耕地全部或一部轉租他人；
    承租人違反前項規定時，原訂租約無效，得由出租人收回自
    行耕種或另行出租，減租條例第16條第1 、2 項定有明文。
    又按減租條例第1 條所謂耕地之租佃，即土地法第106 條所
    稱之耕地租用，乃指以自任耕作為目的，約定支付地租，使
    用他人之農地而言。故耕地租賃，承租人應以耕地供耕作之
    用，又所謂耕作，指目的在定期（按季、按年）收獲而施人
    工於他人土地以栽培農作物而言，如承租人變更耕作之使用
    目的，改充耕作以外之使用，即屬不自任耕作。如承租人以
    承租之土地建築房屋居住或供其他非耕作之用者，均在不自
    任耕作之列。承租人固非不得在承租之土地上建築農舍，惟
    所謂農舍，係指以耕作為目的或為便利耕作所建之簡陋房屋
    ，藉供堆置農具、肥料或臨時休息之用，而非以解決承租人
    家族實際居住問題為其目的。故如所建房屋係供居住之用，
    即與農舍有間；承租人所建房屋如非屬農舍，即在不自任耕
    作之列，又承租人既未自任耕作，依耕地三七五減租條例第
    16條第2 項規定，兩造所訂租約應歸無效。其未自任耕作之
    土地雖僅一部，但兩造以單一契約約定承租範圍，租約自應
    全部無效（最高法院103 年度台上字第2579號、84年度台上
    字第2584號民事判決意旨參照）。且承租人違反耕地三七五
    減租條例第16條第1 項之規定時，原訂租約無效，此乃法律
    強制禁止規定，違背其規定當然無效，並不因出租人同意而
    使其有效（參見最高法院84年度台上字第1554號、96年度台
    上字第1753號判決意旨）。
㈢、原告固主張鄭進貴係經土地所有人同意而興建系爭房屋，增
    建二樓亦係為便利耕作，且最高法院亦有判決認為佃農在承
    租之耕地上建築農舍，固應為便利耕作而設，不以解決佃農
    家族實際居住問題為目的，惟該農舍之設置，並不排除兼作
    佃農住宅使用，否則佃農需另覓居住處所，耕作時兩地奔波
    ，即非為便利耕作而設置農舍。鄭進貴興建系爭房屋作為種
    植芒果時所用，並非解決佃農家族實際居住問題，原告亦係
    取得耕作權後，為便利耕作始將戶籍遷入等語。惟查：
　⒈鄭進貴於72年7月11日興建完成系爭房屋後，即於73年3月28
    日將全戶（包含鄭進貴、鄭林敏玉、鄭朱延、鄭如伶）戶籍
    遷入，嗣後其子女鄭光裕、鄭素秋、原告（原名鄭素貞）亦
    分別於79年間、85年間、107年間遷入戶籍，有戶籍資料在
    卷足憑（本院卷一第25-28頁）。原告雖主張鄭進貴一開始
    在系爭892土地上興建茅屋，後來才經過地主同意興建系爭
    房屋，係為便利耕作之農舍等語，惟無論出租人是否同意，
    均不得興建供居住之房屋，業如前述。而承租人於耕地上所
    興建農舍，應以耕作為目的或為便利耕作所建之簡陋房屋，
    藉供堆置農具、肥料或臨時休息之用，而非以解決承租人家
    族實際居住問題為其目的，亦如前述。原告雖執前言為理由
    ，然鄭進貴於興建系爭房屋前，已於65年間買下系爭自有土
    地，隨後即至遲於72年時起造系爭房屋，顯然並非無資力購
    地興建自有住家房屋之佃農；系爭自有土地面積甚至多達30
    75.14平方公尺，而大於系爭892土地，以系爭892土地上現
    存之地上物面積總和316.56平方公尺、系爭房屋平面面積15
    9.4平方公尺、建物總面積229.56平方公尺而言，僅以系爭
    自有土地10％興建農舍亦為已足，且系爭自有土地距離承租
    之系爭土地，直線距離不到200公尺，有國土測繪中心圖資
    在卷可佐（本院卷二第187頁），亦可便利於承租土地上耕
    作，而無須兩地奔波或另覓居所，鄭進貴捨此不為，反將系
    爭房屋興建於承租土地上，顯非僅為便利耕作之目的。
　⒉觀諸系爭房屋構造及使用現況，不僅增建二樓，內部設有客
    廳、臥室、餐廚，且一二樓均有衛浴，並非僅供堆置農具、
    肥料或臨時休息之簡陋房屋，實難認為鄭進貴於系爭892土
    地上興建系爭房屋，係為便利耕作而非為解決家族之居住問
    題。其選擇在承租土地而非自有土地上興建房屋，難認非因
    珍惜自有耕地而濫用承租耕地，自應認已該當於不自任耕作
    之情形。系爭租約於鄭進貴興建系爭房屋時即已失效，原告
    自無從繼承系爭土地之承租權，原告請求確認與被告間存在
    耕地租賃關係，尚無所據。
五、綜上所述，系爭租約於鄭進貴於土地興建供家族居住之房屋
    時，即有不自任耕作之情事，依耕地三七五減租條例第16條
    第1 項、第2 項規定，系爭耕地租約應屬無效，洵堪認定。
    故原告請求確認與被告間有系爭租約存在，為無理由，應予
    駁回。
六、本件事證已臻明確，兩造其餘攻擊防禦方法及所提證據，經
    核於結果不生影響，爰不一一論述，併此敘明。
七、據上論結，原告之訴為無理由，爰判決如主文。又本件訴訟
    費用命由敗訴之原告負擔，附此敘明。
中　　華　　民　　國　　111 　年　　7 　  月　　21  　日
                 潮州簡易庭      法　官    麥元馨
正本係照原本作成。
如對判決上訴，須於判決送達後20日內向本院提出上訴狀，其未
表明上訴理由者，應於提出上訴後20日內向本院補提理由書狀（
均須按他造當事人之人數附繕本）。如委任律師提起上訴者，應
一併繳納上訴審裁判費。
中　　華　　民　　國　　111 　年　　7 　　月　　21　　日
                                  書記官　 洪雅玲 
附表
編號   土地坐落 （枋山鄉莿桐段） 110年6月17日起訴時所有權人 起訴後   備註 1 892地號 王貞傑  110年7月7日將持分贈與王振廣。   陳春祥 陳春祥    陳于君 陳于君    王振廣 王振廣  2 894地號 王貞傑 王貞傑  3 894-1地號 陳春祥 白建新 110年7月12日贈與。